臺灣高等法院刑事判決　　　　　　　　　　　　　九十二年度上訴字第三八九二號
　　上　訴　人
　　即　被　告　乙○○
　　選任辯護人　陳建榮律師
　　　　　　　　李宗盛律師
右上訴人因違反著作權法案件，不服臺灣板橋地方法院九十一年度易字第一四五四號
，中華民國九十二年七月十日第一審判決（起訴案號：臺灣板橋地方法院檢察署九十
年度偵字第一五一九三號、九十一年度偵字第七二三號），提起上訴，本院判決如
左：
    主  文
原判決關於乙○○部分撤銷。
乙○○共同連續意圖營利而以重製之方法侵害他人之著作財產權，處有期徒刑捌月，
緩刑參年。扣案擅自重製電腦軟體之光碟片如附表二所示編號b、c、d、e、h、i、j
柒片沒收。
    事  實
一、乙○○係設於臺北縣蘆洲市○○路一七九號之良平科技有限公司（下稱良平公司
    ）之負責人，係以買賣維修電腦及週邊設備、買賣電腦軟體為業，明知「Window
    s 98（含「Windows 98 Sec.」）、「Windows Me」、「Office 2000（含Word、
    Excel、Access、Powerpoint及Outlook）」、「FrontPage 2000」等電腦程式軟
    體為美商微軟公司（Microsoft Corp.，下稱：微軟公司 ）享有著作權之電腦程
    式著作，依北美事務協調委員會與美國在台協會著作權保護協定，應受我國著作
    權法之保護，未經著作權人同意或授權，不得擅自重製或意圖營利而交付。竟意
    圖營利，為促銷組裝電腦，與負責業務之配偶丙○○（未據告訴及起訴）共同基
    於意圖銷售而擅自以重製之方法侵害他人之著作財產權及意圖營利而交付之概括
    犯意，自民國八十九年十一月間起至九十年三月底止，先後多次未經前開著作權
    人之同意或授權，連續在上址良平公司處，將美商微軟公司所享有如附表一所示
    之電腦程式著作，擅自重製於扣案之編號 b、c、d、e、h、i、j七片光碟片，並
    於銷售組裝電腦或維修電腦硬體設備時，以該光碟片再灌錄於如附表一所示之電
    腦硬碟中，侵害微軟公司享有著作權之電腦程式著作。且明知前揭意圖銷售擅自
    重製上開著作之電腦硬體設備為侵害他人著作權之物，竟將之交付予不特定之客
    戶以牟利。嗣經微軟公司於八十九年十一月九日、同年十二月一日派員至良平公
    司購得兩部電腦，發現內有侵害微軟公司享有著作權之上開電腦程式著作，再於
    九十年三月二十八日下午三時許，由臺灣板橋地方法院檢察署檢察官簽發搜索票
    令臺北縣警察局刑警隊在上址搜索查獲，並當場檢驗電腦十七部（其中七部為良
    平公司內部所用，三部為客戶送修，七部為即將出貨電腦），將搜索日檢視乙○○所經營良平公司營業處所內電腦硬碟內載之軟體扣除於搜索前取得合法授權（
    即所購買之「微軟經銷聯盟」行動寶盒）後，仍侵害上開著作權之軟體種類及明
    細如附表一所示，另扣得其所有重製之盜版軟體光碟片十二片、良平公司所有之
    電腦維修單二十三張、電腦軟體記錄表十八張及出貨、報價單各十二張等物，其
    中光碟片編號 b、c、d、e、h、i、j七片侵害上開著作權軟體之種類及證據資料
    之位置如附表二所示。
二、案經告訴人美商微軟公司訴由臺北縣警察局報請臺灣板橋地方法院檢察署檢察官
    偵查起訴。
    理  由
甲、程序問題：
    本件原審判決後，僅被告乙○○於九十二年七月二十八日聲明上訴，有該刑事上
    訴書狀附卷足據。雖被告乙○○係被告良平科技有限公司之負責人，惟在法律上
    分屬不同人格，該上訴書既係被告乙○○以其個人名義提出，未表明亦代表被告
    良平科技有限公司聲明上訴，則本件僅被告乙○○有合法上訴，被告良平科技有
    限公司部分因未上訴而告確定。辯護人雖以本件被告良平科技有限公司與被告乙○○上訴有關係之部分應視為亦已上訴云云，惟刑事訴訟法第三百四十八條所定
    上訴得對於判決之一部為之；未聲明為一部者，視為全部上訴。對於判決之一部
    上訴者，其有關係之部分，視為亦已上訴，乃係就同一聲明上訴者而言，如係聲
    明上訴以外之被告，要難援引上開規定視為亦已上訴，辯護人所持見解，不無誤
    會。
乙、實體問題：
一、上訴人即被告之供述及辯解：
    訊據上訴人即被告乙○○對於擔任良平公司之負責人，且於前揭時地為警查獲辛○○○○○○等事實坦承不諱，惟矢口否認有違反著作權法之犯行，辯稱：伊公
    司有購買微軟公司之「戊○○○○○○○○○２０００年版」，其餘客戶送修的
    電腦及告訴人所委託之調查員所購買的電腦內之電腦程式與伊無關。而軟體序號
    並未具有單一之排他性，其作用僅為安裝軟體過程中之一項步驟，並不在表彰軟
    體是否經過合法授權云云。
二、認定犯罪事實所憑之證據及理由：
（一）Windows 98等著作歸屬及保護：
      查中美著作權保護協定係於八十二年四月二十二日立法院議決通過，同年七月
      十六日簽署生效，依著作權法第四條但書規定，中美著作權保護協定即具內國
      法之效力，法院自應依法適用；關於美國人之著作於美國國內首次發行一年內
      ，由中華民國人或法人取得專屬發行之授權而發行之著作，須具備已可在任何
      一方領域內對公眾流通之要件，始受我國及美國著作權法之保護，此觀北美事
      務協調委員會與美國在台協會著作權保護協定（下稱中美著作權保護協定）第
      一條第四項之協定條文自明。本件 Windows 98（含「Windows 98 Sec.」）、
      「Windows Me」（屬於作業系統 Opertion System之一種，而作業系統是一種
      平台，可使各種軟體在上面運作）、「Office 2000（含Word、Excel、Access
      、Powerpoint及Outlook）」（MS Word為文書處理軟體，MS Excel為試算表軟
      體，MS PowerPoint為簡報繪圖軟體，MS Outlook 為電子郵件與個人資訊管理
      系統）、「FrontPage 2000」（屬網站建置暨管理工具軟體）等電腦程式軟體
      為美商微軟公司（Microsoft Corp.，下稱：微軟公司 ）享有著作權之電腦程
      式著作及其使用手冊，並依上開規定在我國發行流通，業據告訴代理人陳明在
      卷，並有美國著作權登記證明影本暨相關宣示書影本附卷可證，自應受我國著
      作權法之保護，未經著作權人同意或授權，不得擅自重製或意圖營利而交付，
      洵可認定。
（二）被告「重製行為」之認定：
  １、告訴人之調查員分別在八十九年十一月九日及十二月一日自被告位於台北縣蘆
      洲市○○路一七九號之營業處所購買電腦二台（含硬碟），此有卷附之名片、
      訂購單、發票及電腦螢幕列印資料可稽。據告訴人公司委託之調查員即證人己○○於原審到庭證稱：我在八十九年十一月二十七日去被告公司訂貨，在八十
      九年十二月一日去取貨，我去訂貨時有一位丙○○小姐跟我談，他介紹他們公
      司自己組裝之硬體，後來跟他問軟體部分，他說他會拷貝Win 98、Office2000
      、VCD 播放軟體、防毒軟體給我，他說軟體不用再加錢，軟體會送給我，取貨
      時我叫馬小姐執行給我看，確定裡面有這些軟體後，我才付款，我沒有問他說
      這些軟體是不是有合法授權，他也沒有主動告訴我軟體有沒有合法授權、（問
      ：當時是否你跟被告公司要求要那些軟體或是馬小姐主動提出？）我沒有要求
      ，我只有問軟體部份是怎麼樣，他自己跟我講說會附贈、（問：為何在沒有對
      價的情形下，馬小姐會主動提供這麼多違法軟體給你？而且是這些軟體？）他
      跟我講說會灌一些基本的軟體給我，他有說包括ｗｉｎ９８等軟體。基本軟體
      包括哪些是他跟我講的，不是我跟他要求的、（問：為何出貨單上沒有軟體的
      記載？）我不清楚，我取貨時請他檢測後確定有這軟體，我就付款、（問：為
      何在取貨簽收單上不請馬小姐註明有哪些軟體？）我確定有這些軟體我就付錢
      取貨了、（問：怎樣確定這些軟體是可以執行的？）他開機試給我看、（問：
      拿貨後，怎麼確定裏面的軟體是非法重製的？）我不清楚。當初並沒有給我正
      版光碟，也沒有加軟體費用。取貨後，我將貨交給公司，公司後來怎麼處理，
      我不清楚等語（見原審九十二年三月二十七日訊問筆錄）。參以證人己○○及
      告訴人公司所委託之另名調查員甲○○所購得之電腦內，有如附表一所示代號
      Ａ、Ｂ之告訴人公司之電腦程式，此有告訴人所提軟體列印表影本十三紙附於
      偵查卷告可稽，而其中數種電腦程式之序號前三組號碼均與自被告公司查扣所
      得之ｔ１、ｔ２、ｔ５、ｚ１等四台被告公司內部使用之電腦，及ｔ１０客戶
      人事先均不可能得知被告公司內部使用告訴人公司所享有著作權之電腦程式序
      號，堪信證人所購得之電腦內如附表一之軟體程式係由被告公司所灌錄無訛。
      被告辯稱：證人甲○○與己○○分別向被告購買電腦時報價單及售貨單均無軟
      體要項，證人己○○係受告訴人公司所委託，其證言與現存被告出貨單記載不
      符，不足採信，證人即被告之妻丙○○雖亦稱：伊負責良平公司之業務，證人
      己○○只要求要買硬體，所以報價單上只有他所要求的硬體部分，並沒有附贈
      軟體給他，除非他有購買云云（見原審九十二年四月二十九日訊問筆錄），惟
      良平公司若安裝未得合法授權之軟體於硬碟內，為免留下證據必不致記載於報
      價單內，故報價單上未記載並不足以做為有利被告之判斷標準，要難據此謂證
      人己○○之證言與現存被告出貨單記載不符而無可採信。且證人丙○○為被告
      乙○○之配偶，其證言難免有迴護之虞，委難採為有利被告之認定。
  ２、九十年三月二十二日，經檢察官核發搜索票，由告訴代理人配合警方人員前往
      被告公司營業處所進行搜索，當場共檢視該營業處所內之十七台電腦硬碟，其
      中編號Z1、T1、T2、T3、T4、T5及T8等七部電腦為被告公司營業使用之電腦，
      編號T9、T10及T11等三部電腦為客戶之維修電腦，編號 T6、T7、T12、T13、T
      14、T15及T16等七部電腦為出貨品，如附表一所示。查編號T1、T2、Z1等三台
      被告公司營業使用之電腦及編號 T10客戶送修電腦內所灌錄之 Access 2000及
      PowerPoint 2000，其序號之前三組數字完全相同，均為「00000-000-0000000
      」，而該序號又與告訴人於八十九年十一月九日及十二月一日派員向被告經營
      公司所購買之電腦內所安裝之Access 2000及PowerPoint 2000之序號相同，（
      可見編號 Z1、T1、T2及T10等四台電腦及告訴人派員向被告等購買之二台電腦
      內所灌錄之Access 2000及PowerPoint 2000係由同一光碟片或同一組產品金鑰
      所安裝。）。編號T1、T2、Z1、T5等四台被告公司營業使用之電腦及編號 T10
      客戶送修電腦內所灌錄之Excel 2000及 Word 2000，其序號之前三組數字完全
      相同，均為「 00000-000-0000000」，而該序號又與告訴人於八十九年十一月
      九日及十二月一日派員向被告等所購買之電腦內所安裝之 Excel 2000及 Word
      2000之序號相同（可見編號 T1、T2、Z1、T5及T10等五台電腦及告訴人派員向
      被告等購買之二台電腦內所灌錄之 Excel 2000及Word 2000係由同一光碟片或
      同一組產品金鑰所安裝。）。編號T1、T2及Z1等三台被告公司營業使用之電腦
      內所灌錄之FrontPage 2000及Outlook 2000，其序號之前三組數字完全相同，
      均為 00000-000-0000000，而該序號又與告訴人於八十九年十一月九日及十二
      月一日派員向被告等所購買之電腦內所安裝之FrontPage 2000及Outlook 2000
      之序號相同（可見編號T1、T2及Z1等三台電腦及告訴人派員向被告等購買之二
      台電腦內所灌錄之FrontPage 2000及Outlook 2000係由同一光碟片或同一組產
      品金鑰所安裝。）。編號T1、T2等二台被告公司內部營業使用之電腦、T6、T7
      、T12、T13、T14、T15及 T16等七台電腦（該七台電腦係自被告公司之二十五
      台預備出貨品中抽查）內所灌錄之Windows 98，其序號之前三組數字完全相同
      ，均為00000-000-0000000，編號T5及T10（客戶送修電腦）等二台電腦內所灌
      錄之 Windows ME，其序號之前三組數字完全相同，均為52782-OEM-0000000，
      業據原審勘驗屬實，並為被告所不否認，被告有重製之行為，至為明灼。
  ３、搜索當日另於被告營業處所查獲並扣押訂購單、出貨單及維修服務單共四十七
      張，觀諸上開單據均以手寫註記方式記載多種軟體名稱或「安裝Win95、Offic
      e97 」等文字於訂單之正面或背面，然其上卻皆無軟體金額之紀錄。被告將出
      貨單上所載之軟體灌錄至其所販售之電腦硬碟內免費附贈予客戶，甚明。
（三）被告係「非法重製」之認定：
  １、依卷附MS Windows 98、Office 97及 Office 2000之軟體使用者授權合約第１
      ａ項之規定，使用者僅得於「單一電腦」上安裝、使用、存取、使用乙份軟體
      產品，於正常安裝使用之情況下，消費者應就每乙台電腦安裝乙套電腦軟體，
      被告等若欲合法安裝使用告訴人之各式電腦軟體，當應自行遵守上開使用者授
      權合約書之規定，以進行安裝，若以違反「使用者授權合約書」之方式安裝，
      自屬違反著作權法並侵害告訴人著作權之情事，再者，每乙套電腦軟體既然明
      文禁止於不同電腦主機間共享，於安裝時輸入每一電腦軟體之獨立軟體序號，
      係屬當然，故於一般正常安裝之情形下，每乙台電腦硬碟內所顯示之軟體序號
      應完全不同。若於不同電腦主機內查獲有序號相同之情事，即可認定有非法重
      製之犯罪情事。又告訴人所出售之每一套合法授權電腦軟體，於出售給消費者
      時，均附具該等軟體之使用授權書及真品證明書，而每一套軟體之真品證明書
      上，亦均編列有一獨立之軟體序號以茲分辨授權之情形，猶如自然人之
      號碼一樣。消費者欲安裝該軟體於其電腦時，均須打上該編列之序號始得以完
      成安裝並正常使用，日後若有售後服務之需要者，均得以該號碼來辨認消費者
      所購買使用之軟體。準此，不同之電腦內若出現相同序號之軟體或軟體序號消
      失未顯示，即可證明該軟體係未經授權所非法重製而得者。再者，若以同一光
      碟片及同一組產品金鑰於二台不同電腦內安裝灌錄Office軟體，則其序號之前
      三組數字會完全相同，僅第四組數字（最後五碼數字）會因電腦內之解析程序
      而隨機產生，故每次安裝均會不同，如「00000-000-0000000-00000」與「000
      00-000-0000000-00000」，此結論業經原審於九十一年九月二十日勘驗電腦過
      程驗證無誤，如以產品金鑰「G4F6V-XVX8F-BP3W8-2FJFB-MTD3W 」在相同電腦
      安裝三次，其所產生之序號依次為「00000-000-0000000-00000」、「00000-0
      00-0000000-00000」及「00000-000-0000000-00000 」，即序號之前三組數字
      會完全相同（見原審九十一年九月二十日勘驗筆錄七、勘驗結果二）。甚至，
      另將前開產品金鑰在另一台電腦再行安裝三次，其所產生之序號依次為「0000
      0-000-0000000-00000」、「00000-000-0000000-00000」及「00000-000-0000
      000-00000 」，亦即序號之前三組數字會完全相同（見原審九十一年九月二十
      日勘驗筆錄七、勘驗結果三），有原審九十一年九月二十日勘驗筆錄在卷可憑
      ，由勘驗結果可知，每一套經合法授權使用之電腦軟體，其序號並不相同，同
      一個軟體金鑰輸入不同電腦時，均會產生序號前面三組號碼相同，第四組數字
      不同，即可證明係未經授權而非法重製，亦即茍有重覆相同序號（前三項數目
      相同，最後一項數目不同）之同種類軟體，雖無法證明何者是經合法授權之電
      腦軟體，至少可證明序號相同者係未經授權而非法重製之結果。被告於九十一
      年十一月十四日刑事辯護狀中辯稱：依據告訴人之子公司台灣微軟股份有限公
      司出版之「如何辨識合法軟體」手冊，授權合約、真品證明標籤等始為辨識軟
      體合法與否之方法，並非以序號為判斷標準云云。惟同一個軟體金鑰輸入不同
      電腦時，均會產生序號前面三組號碼相同，第四組數字不同，即可證明係未經
      授權而非法重製，業據原審勘驗明確，茍有重覆相同序號（前三項數目相同，
      最後一項數目不同）之同種類軟體可證明序號相同者係未經授權而非法重製之
      結果，此自足為認定是否非法重製之標準，而授權合約、真品證明標籤等固為
      辨識軟體合法與否之方法，惟亦不足以否定上開判定重製與否之方式。被告復
      辯稱：告訴人不能證明軟體序號前三組號碼相同與被告「重製行為」之關聯或
      其必然性，軟體序號僅僅具有安裝過程中一部分之意義，並無鑑別彼此軟體不
      同之
      之電腦程式，係以同一光碟片及同一組產品金鑰所安裝係屬邏輯推論之錯誤云
      云，惟若告訴人於販售軟體予良平公司時，已知其序號為何，被告亦難以說明
      何以其序號與客戶送修之電腦序號一致，且經原審勘驗所得結論，茍有重覆相
      同序號（前三項數目相同，最後一項數目不同）之同種類軟體可證明序號相同
      者係未經授權而非法重製，此與卷附MS Windows 98、Office 97及Office2000
      之軟體使用者授權合約所定，使用者僅得於「單一電腦」上安裝、使用、存取
      、使用乙份軟體產品，於安裝時輸入每一電腦軟體之獨立軟體序號相符，雖最
      後一項數目不同之原因，是否因使用電腦不同所致，告訴人未能提出適切之說
      明，然並不影響上開勘驗所得之認定標準。
  ２、查獲當天置於良平公司之電腦，其中庚○○１、ｔ２、ｔ３、ｔ４、ｔ５、ｔ
      ８、ｚ１等七部為公司內部使用，庚○○９、ｔ１０、ｔ１１三部為客戶送修
      ，其餘庚○○６、ｔ７、ｔ１２、ｔ１３、ｔ１４、ｔ１５、ｔ１６等七部則
      為即將出貨之二十五部中所抽檢，其內均分別載有告訴人享有著作權之上開電
      腦程式，另證人己○○及告訴人公司所委託之另名調查員甲○○所購得之電腦
      內，有如附表一所示代號Ａ、Ｂ之告訴人公司之電腦程式，此有告訴人所提軟
      體列印表影本十三紙附於偵查卷告證六號可稽，而經告訴代理人扣除被告享有
      微軟公司授權使用之軟體外，其中尚有如附表一所示電腦程式之序號相同，亦
      有電腦軟體紀錄表在卷可按。且查就告訴人與警方至良平公司搜索當日查獲十
      二片扣押光碟片，除編號k、l因刮傷嚴重，無法安裝外，其餘光碟片尚能正常
      運作，此有安裝畫面照片在卷足憑。該十二片光碟片，其正面大多有「Window
       s 95」、「Windows 98」、「Windows 2000」、「Win Me」、「OFFICE 97」
      及「OFFICE 2000」等軟體名稱及產品金鑰（product key）字樣之記載（光碟
      片均已扣案並當場拍照存證在卷），以上光碟片內所載之軟體，編號 a內灌錄
      軟體「MS VISUAI BASIC WINFAX」，編號f內灌錄軟體「MS VISIO 」，編號 g
      內灌錄軟體「MS Windows 95 」等，因未提出著作權證明，告訴人於本院審理
      中明確表示不主張權利（見本院九十三年四月十六日審判筆錄），及光碟片編
      號k、l因刮傷嚴重，無法安裝，無從認定係侵害著作權，其他如光碟片編號 b
      、c、d、e、h、i、j內重製之盜版軟體如附表二所示，均係未經告訴人之授權
      所重製，足證被告確有未經告訴人授權而擅自非法重製之情事。另告訴代理人
      將前開盜版光碟片編號J上所記載之Office 2000產品金鑰「DT3FT-BFH4M-GYYH
      8-PG9C3-8K2FJ」轉換成序號，其序號為「00000-000-0000000-00000」（請詳
      參告訴補充理由（五）狀證十五）。該組序號與告訴人派員向被告購買之二部
      電腦、被告公司內部使用之四部電腦 (編號Z1、T1、T2及T5）及客人送修電腦
      （編號T10)內載之Office 2000(含World、Excel、Access、PowerPoint及 Out
      look)之序號前三組數字完全相同，均為「00000-000-0000000」，被告亦無法
      提出與扣押光碟片上所載之產品金鑰相同之正版光碟證明扣押光碟片為備份存
      檔，若正版光碟皆已損壞而無法提出，亦與常理不合。參酌前揭說明，足認上
      揭序號前三組號碼相同之電腦程式，係以同一光碟片或同一組產品金鑰所安裝
      無訛，被告未經授權即擅自重製告訴人軟體之犯行，至為明顯。被告辯稱：搜
      索扣押之光碟片未據原判決附表表示具有序號相似情事，無從判斷被告實施重
      製行為，亦不足作為認定被告犯罪行為之依據云云，委無足採。
  ３、被告乙○○對於即將出貨所抽檢之七部電腦，抗辯係因買主即證人丁○○提供
      正版光碟安裝，致該等電腦之序號前三組數字完全相同（見九十年度偵字第一
      五一九三號偵查卷九十年十月三十一日及十一月十五日偵訊筆錄）。後因證人
      丁○○出庭作證證稱：買來的電腦有無含軟體伊已不記得，．．．當時向被告
      買的軟體內容已不記得，也不記得是否有請被告灌錄這些軟體（見九十年度偵
      字第一五一九三號偵查卷九十年十二月十三日偵訊筆錄）。被告遂於同日庭訊
      中改口辯稱：該筆交易價格包含正版軟體價格（見九十年度偵字第一五一九三
      號偵查卷九十年十二月十三日偵訊筆錄）。嗣後又稱：丁○○跟我們買電腦及
      軟體很多次，他在庭訊時說他記不清楚了，但他說他的軟體都有授權，他有請
      許耀文拿遊戲軟體到我們公司叫我們代為安裝，因為遊戲軟體無法單獨安裝，
      一定要有作業系統，所以他一定知道有作業系統後才會拿來安裝（本院九十二
      年六月二十六日訊問筆錄）。被告對此七台電腦內含軟體序號相同之原因，莫
      衷一是，唯一合理的解釋即是被告確曾非法重製灌錄軟體於該預備出貨之七台
      電腦內，由被告乙○○與證人丁○○前後之供述，尚難認被告所辯係由丁○○
      提供正版光碟安裝一節屬實。而丁○○所購買電腦內關於「 Windows 98 Sec.
      」之序號前三組號碼與被告自用之ｔ１、ｔ２電腦內之「Windows 98」序號前
      三組號碼均相同，依前揭說明，足認上揭序號前三組號碼相同之電腦程式，係
      以同一光碟片或同一組產品金鑰所安裝無訛。被告前後矛盾之說詞，無非係事
      後圖卸刑責之詞，於其所提刑事準備書狀辯稱證人丁○○之證詞臻於具體明確
      ，不足為更不利被告之認定云云，委無可採。
  ４、又被告乙○○亦辯稱上網搜尋即可取得軟體金鑰安裝軟體，序號與軟體間未具
      單一之排他性云云。然此終究並非使用合法經授權之軟體者而是使用未經授權
      之軟體者之情況。告訴人享有著作權之上開軟體，於出售時均附有說明書及真
      品證明書，且於其真品證明書上編列有一獨立之軟體金鑰以茲分辨，觀諸一般
      使用情形，使用者應以授權範圍及授權之軟體金鑰安裝軟體，使用正版之軟體
      並輸入此軟體授權金鑰方為常態，如有不同電腦使用相同軟體金鑰因而產生序
      號前三組數字相同情事，自應就此提出合理解釋，以資證明擁有合法授權。所
      辯亦屬飾卸之詞，不足採信。
  ５、被告抗辯搜索當日於被告公司營業處所所檢視之十七台電腦內載之軟體及本案
      扣押之十二片光碟片，均取得合法授權，並於九十一年十一月二十九日原審勘
      驗上開本案扣押十二片光碟片時，提出部分正版光碟片為證。惟經告訴代理人
      當場比對發現，被告所提出之正版光碟片及真品證明書上所編列之序號或產品
      金鑰與查獲之軟體之序號或產品金鑰完全不同（見原審九十一年十一月二十九
      日勘驗筆錄）。如前所述，告訴人所出售之每一合法授權之電腦軟體，均附具
      使用說明書與真品證明書。且於其真品證明書上，編列有一獨立之軟體序號或
      產品金鑰以茲分辨，若被告等如其所辯稱確係合法持有搜索當日所查獲之告訴
      人軟體，其應可提出與搜索時所檢視軟體之序號或產品金鑰相同之正版光碟片
      及真品證明書以證明其使用安裝軟體之合法性。
  ６、被告雖抗辯其曾於八十九年八月間購買「微軟經銷聯盟」行動寶盒，辯稱不得
      以序號作為判斷合法軟體之標準，並提出同種數正版光碟片及發票各數張以為
      佐證。經代理告訴人相關軟體產品在台銷售事宜之台灣微軟股份有限公司 (以
      下稱「台灣微軟公司 」)向聯強國際股份有限公司查證，被告公司確曾於八十
      九年八月間向聯強國際股份有限公司購買「微軟經銷聯盟」行動寶盒乙份。另
      經「台灣微軟公司」求證，行動寶盒之購買程序如下：經銷商於填妥經銷商行
      動寶盒申購單，並註明繳費方式後，傳真至指定號碼 ( 行動寶盒只限Fax傳真
      申請)。該申購單經「Microsofe for partners 微軟經銷聯盟」小組審核通過
      後，台灣微軟公司將會在三星期內將行動寶盒寄至經銷商，有「微軟經銷聯盟
      」行動寶盒申請說明足據 (見偵查卷第四七一頁 )。依據「微軟經銷聯盟」行
      動寶盒申請說明之規定，經銷聯盟行動寶盒內附之各項元件及產品，僅供經銷
      商內部安裝測試、展示及教育訓練使用，不得轉讓五與銷售 (見偵查卷第四七
      一頁「微軟經銷聯盟」行動寶盒申請說明 )，又每份行動寶盒就每種內含軟體
      (如Microsoft Windows及Microsoft Office )均附有序號完全不同之光碟片及
      授權合約各五份，依據前揭授權合約之約定，終端使用者僅得在單一電腦上安
      裝、使用、存取、展示、執行乙份軟體有卷附微軟軟體使用者授權合約乙份可
      憑 (見偵查卷第四七一頁 )。準此，告訴代理人於原審及本院審理中，將搜索
      日檢視被告公司營業處所內電腦硬碟內載之軟體扣除被告於搜索前取得合法授
      權（即被告所購買之「微軟經銷聯盟」行動寶盒）後，仍侵害告訴人著作權之
      軟體種類及明細重新整理如附表一所示。被告對該部分迄今均未就該明細表所
      列之軟體，提出任何足以證明其經合法授權之證明文件（包括正版光碟及序號
      或產品金鑰相同之真品證明書），僅再三空言係合法授權，復更正前詞所謂一
      個合法軟體可重製在五台電腦上面稱：用一個合法軟體重製，可以合法重製使
      用在一百萬台電腦云云，要屬無據，足證被告就搜索時所檢視之十七台電腦內
      載之軟體如附表一所示及本案扣押之十二片光碟片中如附表二所示盜拷光碟片
      並未具有合法授權，綜上所述，被告未經合法授權而擅自重製告訴人享有著作
      權之電腦程式著作物之犯行，至堪明顯。
（四）綜上所述，除「微軟經銷盟」行動寶盒外，被告等迄今均無法提出任何足以證
      明其經合法授權安裝使用告訴人軟體之證據，其違反著作權法之行為甚為明確
      ，被告所辯不足採信，此外，復有光碟片、電腦維修單、電腦軟體記錄表及出
      貨、報價單等物在卷足資佐證，本件事證明確，被告犯行洵堪認定。被告復於
      本院審理中雖請求傳喚台灣微軟股份有限公司行動寶盒產品之負責人及今嗛企
      業股份有限公司業務經理，待證事項為說明系爭產品（即行動寶盒）之授權內
      容及範圍，以釐清本案被告有無合法權限使用該軟體，惟「戊○○○○○○○○○２０００年版」部份，已經剔除，本件事證已明，聲請傳訊上開證人，核
      無必要，併予敘明。
三、論罪：
（一）新舊法之比較適用：
      著作權法在被告行為後，已於九十二年七月九日修正公布，同年月十一日施行
      其中將違反修正前著作權法九十一條第二項意圖銷售而擅自重製他人著作（處
      六月以上五年以下有期徒刑，得併科新臺幣三十萬元以下罰金）之犯行，修正
      內容後並將意圖營利而以重製之方法侵害他人之著作財產權移列至著作權法第
      九十一條第一項（刑度為五年以下有期徒刑、拘役，或併科新臺幣二十萬元以
      上二百萬元以下罰金），另增訂第九十一條第三項：以重製於光碟之方法犯第
      一項之罪者，處五年以下有期徒刑、拘役，或併科新臺幣五十萬元以上五百萬
      元以下罰金。經比較新舊法結果，以修正後之著作權法第九十一條第一項或第
      三項較有利於被告，自應論以修正後著作權法第九十一條第一項或第三項論處
      。另新法將違反修正前著作權法九十三條第三款（刑度為二年以下有期徒刑，
      得併科新台幣十萬元以下之罰金）之犯行，明知為侵害著作權或製版權之物而
      散布或意圖散布而陳列或持有或意圖營利而交付修正內容後並移列至著作權法
      第九十三條第一項第二款（刑度為二年以下有期徒刑、拘役或科或併科新台幣
      五十萬元以下罰金）論處，經比較新舊法結果，以修正後之著作權法第九十三
      條第一項第二款較有利於被告，自應論以修正後著作權法第九十三條第一項第
      二款之罪論處。
（二）所犯法條及罪數關係：
      被告將上開軟體附於硬體內一併出售，消費者購買時當然已將該軟體部分之利
      益考慮在整體售價內，對於著作權人之著作潛在市場不無損害，且就被告主觀
      認知而言，仍有將上開電腦程式著作，作為銷售客體之意思。被告乙○○未得
      電腦程式著作之著作財產權人同意或授權，即意圖銷售而擅自以重製之方法侵
      害告訴人之著作財產權，核其所為係犯修正後著作權法第九十一條第一項意圖
      營利而以重製之方法侵害他人之著作財產權罪，及同法著作權法第九十三條第
      一項第二款之意圖營利明知為侵害著作權之物而交付罪。被告乙○○與丙○○
      二人間，有犯意聯絡與行為分擔，為共同正犯。其先後多次犯行，時間緊接，
      手段及構成要件相同，顯係基於概括犯意為之，為連續犯，依刑法第五十六條
      規定論以一罪，並加重其刑。其所犯上開二罪間，有方法、結果之牽連關係，
      應從一重之意圖營利而以重製之方法侵害他人之著作財產權罪處斷。公訴人就
      被告自八十九年十一月間起至九十年三月底止違反著作權法，將告訴人之上開
      電腦程式著作擅自重製侵害「Windows Me」著作權部分，雖未記載於起訴書，
      然該部分事實與起訴論罪之部分有裁判上一罪之關係，為起訴效力所及，本院
      自得併予審理。又修正後著作權法雖增訂第九十一條第三項：以重製於光碟之
      方法犯第一項之罪者，處五年以下有期徒刑、拘役，或併科新臺幣五十萬元以
      上五百萬元以下罰金，惟該規定乃鑒於以重製於光碟之方式侵害著作財產權者
      ，其不法獲利高，成本亦低，至著作財產權人損失亦較為嚴重權益，故加大罰
      金刑（見立法理由），是意圖營利而以重製於光碟之方法侵害他人之著作財產
      權罪，該重製光碟乃侵害他人之著作財產權之客體，與本件被告乙○○係將告
      訴人美商微軟公司所享有如附表一、二所示之軟體，儲存於扣案之光碟片，再
      重製於如附表一所示之電腦硬碟內，與修正後著作權法第九十一條第三項之構
      成要件有別，尚難以該罪相繩，併予敘明。
四、撤銷改判理由及科刑審酌事項：
    原審認被告乙○○所犯罪證明確，予以論罪科刑，固非無見，惟查：（一）被告
    行為後，著作權法第九十一條第二項及同法第九十三條第三款業於九十二年七月
    九日修正公佈，同年月十一日施行，原審均未及比較新舊法而為適用，尚有未洽
    。（二）原審事實欄載「Windows 98（含「Windows 98 Sec.」）、「WindowsMe
    」、「Office 2000（含Word、Excel、Access、Powerpoint及Outlook）」、「
    FrontPage 2000」等電腦程式軟體為美商微軟公司享有著作權之電腦程式著作，
    惟未於理由中詳敘其著作權歸屬及受著作權法保護之依據，判決理由尚嫌不備。
    （二）事實欄載當場檢驗電腦十六部中六部為良平公司內部所用，而附表一列被
    告公司內部使用之電腦：編號t1、t2、t3、t4、t5、t8、z1計七部，與出貨品：
    編號t6、t7、t12、t13、t14、t15、t16七部，客戶送修電腦：編號t9、t10、t1
    1 三部，合計十七部，前後不符，亦有可議。（三）原審認附表一所示侵害告訴
    人著作權之軟體種類及明細中「Windows Me」部分，被告亦侵害告訴人著作權，
    而此部分未據檢察官起訴，原審併予審究，卻未敘明併予審理之理由，不無判決
    不備理由之違誤。（四）本件將搜索日檢視乙○○所經營良平公司營業處所內電
    腦硬碟內載之軟體扣除於搜索前取得合法授權（即所購買之「微軟經銷聯盟」行
    動寶盒）後，仍侵害上開著作權之軟體種類及明細如附表一所示，另扣得其所有
    重製之盜版軟體光碟片十二片編號a、b、c、d、e、f、g、h、i、j、k、l侵害上
    開著作權軟體之種類及證據資料之位置如附表二所示，均為事實之一部分，原審
    均未於事實欄載明，至判決理由無所憑依，顯有違誤。（五）光碟片編號b、c、
    d、e、h、i、j 內重製之盜版軟體如附表二所示，均為被告供犯罪所用之物，原
    審僅認編號ｃ、ｈ、ｉ、ｊ四片，其餘編號b、d、e 非被告所有供犯罪所用之物
    ，依法均不宣告沒收，不無違誤。被告上訴意旨仍執陳辭指摘原判決不當，固無
    理由，惟原判決既有上述可議之處，自應由本院就被告乙○○部分予以撤銷改判
    。爰審酌被告乙○○為促進電腦銷售而未能尊重他人之智慧財產權，對著作權人
    造成之損害程度，犯罪後仍否認犯行，並無悔意，惟比較新舊著作權法，從輕適
    用較輕之修正後著作權法，為原審未及審酌等一切情狀，量處如主文第二項所示
    之刑。末查被告乙○○未曾受有期徒刑以上刑之宣告，有本院被告全國前案紀錄
    表在卷足憑，考量其因商業競爭，一時失慮致罹刑章，經此次偵審程序，當能知
    所警惕，信無再犯之虞，因認對被告乙○○所宣告之刑以暫不執行為適當，併予
    宣告緩刑三年，以啟自新。
五、沒收：
    扣案之盜版軟體光碟片編號b、c、d、e、h、i、j 七片內重製之盜版軟體如附表
    二所示，為被告供犯罪所用之物，且為被告所有，爰依修正後著作權法第九十八
    條前段規定宣告沒收。至其餘扣案之光碟片編號a內灌錄軟體 MS VISUAI BASIC
    WINFAX，編號f內灌錄軟體 MS VISIO，編號g內灌錄軟體「MS Windows 95」，因
    未提出著作權證明，告訴人於本院審理中明確表示不主張權利（見本院九十三年
    四月十六日審判筆錄），另光碟片編號k、l因刮傷嚴重，無法安裝，不能證明有
    侵害著作權犯行，均不予宣告沒收。其餘扣案之維修單二十三張、電腦軟體紀錄
    表十八張及出貨、報價單各十二張等物，經核尚難認係被告所有供犯罪所用之物
    ，依法均不宣告沒收，併此敘明。
六、適用法律：
據上論斷，應依刑事訴訟法第三百六十九條第一項前段、第三百六十四條、第二百九
十九條第一項前段，修正後著作權法第九十一條第一項、第九十三條第一項第二款、
第八十七條第二款、第九十八條，刑法第十一條前段、第二條後段、第二十八條、第
五十六條、第五十五條、第七十四條第一款，判決如主文。
本案經檢察官鄭龍照到庭執行職務。
中      華      民      國    九十三    年     四     月      三十      日
                              臺灣高等法院刑事第十庭
                                  審判長法  官  溫  耀  源
                                        法  官  周  政  達
                                        法  官  邱  同  印
右正本證明與原本無異。
如不服本判決，應於收受送達後十日內向本院提出上訴書狀，其未敘述上訴之理由者
並得於提起上訴後十日內向本院補提理由書（均須按他造當事人之人數附繕本）。
                                        書記官  莊  昭  樹
中      華      民      國    九十三    年      四      月     三十     日
附錄：本案論罪科刑法條全文
修正後著作權法第八十七條
有下列情形之一者，除本法另有規定外，視為侵害著作權或製版權：
一（刪除）
二  明知為侵害製版權之物而散布或意圖散布而公開陳列或持有者。
三  輸入未經著作財產權人或製版權人授權重製之重製物或製版物者。
四  未經著作財產權人同意而輸入著作原件或其重製物者。
五  明知係侵害電腦程式著作財產權之重製物而作為營業之使用者。
六  明知為侵害著作財產權之物而以移轉所有權或出租以外之方式散布者
    ，或明知為侵害著作財產權之物意圖散布而公開陳列或持有者。
修正後著作權法第九十一條
意圖營利而以重製之方法侵害他人之著作財產權者，處五年以下有期徒刑、拘役，或
併科新臺幣二十萬元以上二百萬元以下罰金。
非意圖營利而以重製之方法侵害他人之著作財產權，重製份數超過五份，或其侵害總
額按查獲時獲得合法著作重製物市價計算，超過新臺幣三萬元者，處三年以下有期徒
刑、拘役，或科或併科新臺幣七十五萬元以下罰金。
以重製於光碟之方法犯第一項之罪者，處五年以下有期徒刑、拘役，或併科新臺幣五
十萬元以上五百萬元以下罰金。
修正後著作權法第九十三條
意圖營利而有下列情形之一者，處二年以下有期徒刑、拘役，或併科新臺幣五十萬元
以下罰金：
一  違反第七十條規定者。
二  以第八十七條第二款、第三款、第五款或第六款之方法侵害他人之著
    作財產權者。
非意圖營利而犯前項之罪，其重製物超過五份，或權利人所受損害超過新臺幣三萬元
者，處一年以下有期徒刑、拘役，或科或併科新臺幣二十五萬元以下罰金。
附表一：
查獲電腦侵害告訴人享有著作權軟體之種類及證據資料之位置
附表二：
查獲光碟片侵害告訴人享有著作權軟體之種類及證據資料之位置
